【裁判字號】    97,再易,8
【裁判日期】    970930
【裁判案由】    遷讓房屋
【裁判全文】
臺灣嘉義地方法院民事判決               97年度再易字第8號
再審原告    甲○○
再審被告    乙○○
上列當事人間請求遷讓房屋事件，再審原告對於民國97年6月4日
本院97年度簡上字第11號確定判決提起再審，本院判決如下：
  主  文
再審之訴駁回。
再審訴訟費用由再審原告負擔。
  理  由
一再審原告主張：
(一)本院民國97年度簡上第11號判決（下稱原確定判決）對再審原
  告曾於租期屆滿後，繼續支付96年1月至96年4月之租金予再審
  被告，為兩造所不爭執。再審被告既知悉再審原告按月支付96
  年1月至96年4月之租金，又其至96年5月起，始拒收租金，並
  於96年6月間，收受再審原告以存證信函檢附匯票寄送租金後
  ，會以存證信函退還，並表示不續租之意思，衡諸再審被告之
  行為，其應自96年5月起始為不再續租之意思表示，否則自96
  年4月收受最後1期租金起至97年4月23日再審被告於上開事件
  到庭陳述之日止，期間經過1年，再審被告與其配偶共同生活
  ，為何繼續收自96年1月至4月之租金，且未於受領後比照96年
  6月間受到租金後立即返還再審原告，是再審被告之訴訟代理
  人於上開事件審理時表示收受之96年1月至4月之款項是損害金
  ，顯與再審被告真意不符，又果其認為此為損害金，則再審原
  告於訴訟期間尚未遷出，再審被告理應繼續收受，而非退還再
  審原告所為之給付，足見再審被告代理人所為主張，顯與再審
  被告本人之供述及行為相互矛盾，然原確定判決對前揭重要證
  物漏未審酌，單憑證人蔡朝科證言遽認本件租賃關係已因期限
  屆滿而消滅，縱再審被告於租期屆滿後仍收取再審原告給付之
  「租金」，本件亦無視為不定期限繼續契約云云，但原確定判
  決既仍認再審原告給付之金額為「租金」，依民法第421條第1
  項規定，當然須以租賃關係存在為前提，承租人所給付之對價
  始得稱為「租金」相互矛盾，是原確定判決前開認定明顯違反
  民法第421條第1項規定，除適用法規顯有錯誤外，並有判決主
  文與理由矛盾之情形，本件應有民事訴訟法第496條第1項第1
  、2款及同法第497條之再審事由。
(二)證人蔡朝科雖為村長，但並不當然不會偏袒再審被告，再審原
  告否認證人蔡朝科曾於租期屆滿前陪同再審被告前往租屋處，
  再審原告予以否認，參以遍觀全卷，再審被告若於起訴前即曾
  由證人蔡朝科陪同前往表示不願續租，則證人蔡朝科為直接見
  聞本件重要爭點之證人，屬對再審被告極為有利之直接證據，
  何以再審被告從未具狀請傳訊，而需於起訴狀傳訊間接傳聞證
  人簡正吉、上訴理由狀中傳訊證人張問，遲至二審97年4月23
  日言詞辯論時始由再審被告自行攜同證人蔡朝科前來法庭作證
  ，則如此直接有利之證據，竟以突襲方式提出，明顯悖於常情
  ，則證人是否臨訟串證，已非無疑。再審原告於租賃期間均按
  月於月初至再審被告住所，以現金支付租金，果如證人蔡朝科
  所證95年租約未到期再審被告與蔡朝科前去表示說不租給再審
  原告，及再審被告所主張於95年間即表示不租給再審原告，並
  計畫收回拆除重建自住云云為真，則衡諸再審被告與其配偶同
  住於梅山鄉太平村，該村落為於山區，村落人口不多，人際互
  動甚為緊密等客觀情形，殊難想像再審被告有終止本件租約之
  意思表示後，其配偶竟完全不知，並於租約到期後，自96年1
  月至同年4月間，仍繼續收取再審原告所交付之租金，則證人
  蔡朝科是否曾於95年間前往租屋處，尚非無疑，反觀證人張問
  堅稱95年間證人蔡朝科及再審被告未曾前往租屋處，符合其繼
  續給付96年1至4月租金之客觀事實，縱其為利害關係人，亦不
  影響其證言之可信性。一般於山區村落擔任村長之人，通常在
  處理村民間糾紛時，多會釐清事實原委後，協調雙方解決紛爭
  ，此為通常經驗法則，是設若證人蔡朝科96年3月間陪同再審
  被告前往租屋處言明不再續租云云，則當時再審原告仍繼續給
  付租金中，證人張問不可能未將持續給付租金之情形告訴村長
  ，以駁斥再審被告終止租約之意思表示，但證人村長蔡朝科竟
  答稱不明瞭為何再審被告96年還收4月租金等語，明顯違反前
  開經驗法則，然原判決竟置96年1至4月租金已付之客觀事實於
  不論，反卻以證人蔡朝科證言全部可採為前提，據以作為不採
  再審原告前開推論之理由，然斟酌全辯論意旨當然須以客觀事
  實及經驗法則為前提，用以審酌證人證言真實與否，惟原確定
  判決前開推論方法，顯然將前提與被判斷客體相互倒置，明顯
  出現邏輯上謬誤。基上說明，原確定判決並未依民事訴訟法第
  222條第1項規定斟酌全辯論意旨判斷證人蔡朝科、張問證言真
  偽，而有民事訴訟法第496條第1項第1款適用法規顯有錯誤之
  情事。
(三)聲明：1.本院97年度簡上字第11號民事判決應予廢棄。2.上開
  廢棄部分，再審被告之請求駁回。3.再審訴訟費用由再審被告
  負擔。
二按不得上訴之判決，於宣示時確定；不宣示者，於公告時確定
  。再審之訴，應於30日之不變期間內提起；前項期間，自判決
  確定時起算，判決於送達前確定者，自送達時起算；其再審之
  理由知悉在後者，均自知悉時起算。民事訴訟法第398條第2項
  、第500條第1項、第2項分別定有明文。本件再審原告於97年6
  月9日收受原確定判決，是再審原告於同年6月25日提起本件再
  審之訴，未逾民事訴訟法第500條所規定之30日不變期間，合
  先敘明。
三次按再審之訴顯無再審理由者，得不經言詞辯論，以判決駁回
  之，民事訴訟法第502條第2項定有明文。民事訴訟法第496條
  第1項第1款所謂適用法規顯有錯誤，係指確定判決所適用之法
  規，顯然不合於法律規定，或與司法院現尚有效及大法官會議
  之解釋，或本院現尚有效之判例顯有違反，或消極的不適用法
  規，顯然影響裁判者而言，並不包括判決理由矛盾、理由不備
  、取捨證據及認定事實錯誤之情形在內（最高法院92年度臺上
  字第320號判決參照）。又按民事訴訟法第496條第1項第2款所
  謂：判決理由與主文顯有矛盾，係指判決依據當事人主張之事
  實，認定其請求或對造抗辯為有理由或無理由，而於主文為相
  反之諭示，且其矛盾為顯然者而言（最高法院80年臺再字第13
  0號判例要旨參照）。
四經查：
(一)原確定判決論述、認定：再審被告主張再審原告自94年2月22
  日起向再審被告租賃房屋，租期於95年12月21日屆滿，再審被
  告於租期屆滿後，已向再審原告為反對續租之意思表示，並無
  視為以不定期限繼續契約，租賃關係因期限屆滿而消滅，認再
  審原告無占用房屋之權源等事實（見原確定判決第2頁、第3頁
  ），並於主文諭知再審被告請求再審原告返還房屋之請求為有
  理由，是依前揭規定及說明，原確定判決並無民事訴訟法第49
  6條第1項第2款所謂判決理由與主文顯有矛盾之情形，再審原
  告主張原確定判決有判決理由與主文顯有矛盾之情形者，尚難
  憑採。
(二)原確定判決認證人蔡朝科所證：在95年（年底）本件租約尚未
  到期時，再審被告曾與蔡朝科過去再審原告之農藥行向張問表
  示不租給他，張問說他的東西太多，要給他時間搬遷等語為可
  採，係以：1.證人梅山鄉太平村村長蔡朝科與兩造並無親屬或
  僱傭關係，應無冒偽證處罰之危險而故意偏袒再審被告之理。
  2.證人蔡朝科係在95年底會同再審被告前往時，租期尚未屆至
  ，再審原告所稱將96年1月至4月租金予再審被告之事尚未發生
  ，張問自不可能在當時告知證人蔡朝科交付96年1月至4月租金
  之事，且證人蔡朝科在96年4月間確曾到本件租屋處，亦據張
  問證述在案，是張問若確曾將支付上開租金之事告知蔡朝科，
  則蔡朝科自無不知該事之理，故再審原告以蔡朝科證述不知有
  交付上開租金乙事，其證言不實云云，亦非可採。3.張問為再
  審原告之母，本件租賃契約之簽訂、履行均由張問為之，與本
  件租賃關係是否繼續存在利害關係重大，與蔡朝科之證言相較
  ，張問之證詞較難採信等情為據，經核此認定尚與經驗、論理
  法則無違。又原確定判決認定租期屆滿後，已經再審被告向再
  審原告為不再續租之表示，而認租賃關係不存在，已如前述，
  至原確定判決第4頁之三雖記載「縱上訴人於租期屆滿後仍收
  取被上訴人給付之『租金』」等語，乃指再審原告主張其交付
  96年1月至4月之款項為「租金」而言，此觀諸原確定判決前後
  之論述及於該租金處特以「」標示益明，是再審原告以此記載
  主張原確定判決理由矛盾，亦有誤認。
(三)至再審原告其餘再審理由，核屬取捨證據及認定事實問題，揆
  諸前揭說明，不生適用法規顯有錯誤之情事。綜上，再審原告
  執上開理由提起本件再審之訴，顯無再審理由，爰不經言詞辯
  論，逕以判決駁回之。
五據上論結，本件再審原告之訴顯無理由，依民事訴訟法第502
  條第2項、第78條判決如主文。
中    華    民    國     97    年    9    月    30    日
                  民事第二庭  審判長法  官  黃茂宏
                                    法  官  林中如
                                    法  官  蘇雅慧
以上正本係照原本作成。
本判決不得上訴
中    華    民    國     97    年    9    月    30    日
                                    書記官  劉昀匊


司法院資訊處製作；財團法人民間司法改革基金會備份。
